臺灣高雄地方法院民事判決　九十年度簡上字第一七○號
　　上　訴　人　　廣春科技企業股份有限公司
　　　　　　　　　（原名廣春金屬股份有限公司）
　　法定代理人　　甲○
　　被上訴人　　　乙○○
右當事人間請求給付票款事件，上訴人對於中華民國九十年三月二十九日本院高雄簡
易庭九十年度雄簡字第二二二號第一審判決提起上訴，本院判決如左：
    主  　　文
上訴駁回。
第二審訴訟費用由上訴人負擔。
    事實及理由
一、程序部分：
    按民事訴訟法第一百八十三條規定：『訴訟中有犯罪嫌疑牽涉其裁判者，法院得
    在刑事訴訟終結前以裁定停止訴訟程序』。所謂訴訟中有犯罪嫌疑牽涉其裁判，
    係指在民事訴訟繫屬中，當事人或第三人涉有犯罪嫌疑，足以影響民事訴訟之裁
    判，非俟刑事訴訟解決，民事法院即無從或難於判斷者而言，例如當事人或第三
    人於民事訴訟繫屬中涉有偽造文書、證人偽證、鑑定人為不實之鑑定等罪嫌，始
    足當之，最高法院七十九年度臺抗字第二一八號判例意旨參照。查上訴人以被上
    訴人明知訴外人黃裕先竊取系爭支票，而該竊盜案經提起自訴在案為由，聲請裁
    定停止訴訟程序，惟關於被上訴人是否明知他人無處分權而受讓支票，本院已依
    兩造聲請傳喚多名證人，並依職權調取本院九十年度自字第六八號刑事竊盜案卷
    、八十九年度催字第三二四五號公示催告卷，就已取得之證據資料及上訴人可隨
    時提出訴訟資料、應負舉證責任而言，本件並無『非俟刑事訴訟解決，民事法院
    即無從或難於判斷』之情事，是本院認上訴人聲請裁定停止訴訟程序，應無必要
    。
二、被上訴人起訴主張：被上訴人執有上訴人（原名廣春金屬股份有限公司）所簽發
    ，發票日為民國八十九年十二月二十九日、票面金額為新臺幣（下同）二百八十
    二萬零八百五十元之支票一紙（下稱系爭支票）。又系爭支票係上訴人本於烤漆
    鋼捲之買買關係，交付予訴外人賴淑慧為負責人之震興興業有限公司（下稱震興
    公司，該買賣關係之總價金為一千零六十四萬一千七百元，上訴人除簽發系爭支
    票外，尚簽發與系爭支票同額之支票一紙及面額各一百二十五萬元之支票四紙）
    ，再由賴淑慧以個人名義交付轉讓與被上訴人，以返還其積欠被上訴人之三百萬
    元借款債務。由於賴淑慧係有權處分系爭支票，而被上訴人並非『無對價或以不
    相當之對價』取得系爭支票，惟上訴人於系爭支票屆期前，竟以支票遭竊為由，
    於八十九年十二月二十二日聲請掛失止付，並向本院聲請公示催告，拒絕給付票
    款，因未經法院除權判決前，執票人仍可主張票據上之權利，為此爰依票據法第
    五條第一項之規定，訴請上訴人依票據文義給付票款。並於本院聲明：(一)上訴駁
    回；(二)第二審訴訟費用由上訴人負擔等語。
三、上訴人則以下列等語置辯，並於本院聲明：(一)原判決廢棄；(二)被上訴人在第一審
    之訴及假執行之請求均駁回；(三)第一、二審訴訟費用由被上訴人負擔等語。
  上訴人與訴外人震興公司曾有業務往來，訴外人黃裕先並於八十九年十一月二十
    七日代表震興公司向上訴人收款，上訴人雖當場簽發面額合計一千零六十四萬一
    千七百元之支票六紙【面額各為二百八十二萬零八百五十元之支票二紙（其中一
    紙為系爭支票）、面額各為一百二十五萬元之支票四紙】，惟因震興公司當時尚
    有約四千五百萬元之貨款未付，故上訴人不願將上開支票交付，嗣經交涉結果，
    上訴人乃同意先行交付其中面額均為一百二十五萬元之支票四紙，但黃裕先竟趁
    上訴人法定代理人甲○接待客人之際，竊取該面額各為二百八十二萬零八百五十
    元之支票二紙，並將系爭支票交付震興公司負責人賴淑慧，再由賴淑慧交付被上
    訴人，因被上訴人對上開情事知之甚稔，其取得支票顯屬故意或有重大過失，依
    票據法第十四條第一項之規定，不得享有票據上之權利。又上開竊盜案件，業經
    上訴人提起自訴在案，為此聲請裁定停止訴訟程序。
  另被上訴人與賴淑慧間並無借款之債權、債務關係，亦無其他原因關係存在，應
    係無對價取得系爭支票，亦不得享有票據上之權利。況系爭支票經因掛失止付而
    聲請公示催告在案，被上訴人未向法院申報權利即提起本件訴訟，其請求應無理
    由。
四、查上訴人與訴外人震興公司曾有業務往來，訴外人黃裕先並於八十九年十一月二
    十七日代表震興公司向上訴人收款，上訴人即於公司當場簽發面額合計一千零六
    十四萬一千七百元之支票六紙【面額各為二百八十二萬零八百五十元之支票二紙
    （其中一紙為系爭支票）、面額各為一百二十五萬元之支票四紙】，又黃裕先取
    得上開支票後，乃將其交付震興公司，再由震興公司負責人賴淑慧以個人名義交
    付讓與被上訴人，嗣上訴人於八十九年十二月二十二日，以支票遭黃裕先竊取為
    由，聲請掛失止付，並向本院聲請公示催告，拒絕給付票款等情，業據被上訴人
    提出系爭支票及退票理由單、本院八十九年度催字第三二四五號公示催告裁定、
    發票（總金額為一千零六十四萬一千六百三十四元）為證，並經本院依職權調取
    上開公示催告卷核閱屬實，復為上訴人所不爭執，堪信為真實。至上訴人主張：
    賴淑慧係有權處分系爭支票，而被上訴人並非『無對價或以不相當之對價』取得
    系爭支票，是上訴人應依票據文義負責等語，則為被上訴人所否認，並以前揭情
    詞置辯。
五、被上訴人是否『無對價』取得系爭支票？
  (一)查於八十四年底，因訴外人李謀村（訴外人賴淑慧前夫）急須用款，故由賴淑慧
    向被上訴人借款三百萬元，當時被上訴人現款不足，乃以所有不動產向寶島商業
    銀行（現易名為日盛國際商業銀行）辦理抵押借款五百萬元，銀行撥款後，被上
    訴人先將其中二百萬元用以清償他銀行原設定之抵押借款，再由訴外人李瑞鳳、
    盛偉麗、賴崧（賴淑慧父親）陪同被上訴人至銀行領取三百十萬元，領款後，由
    賴崧開車搭載前開陪同人員至賴淑慧家中，將其中三百萬元交付，當天並無書寫
    任何證明文件，僅約定銀行每月利息三萬元，應由賴淑慧負擔，而李謀村於取得
    三百萬元後，即將上開借款連同原有現金四、五十萬元，至附近之彰化銀行辦理
    存款等情，業據證人李瑞鳳、盛偉麗、賴崧、李謀村（詳本院九十一年二月六日
    及九十一年三月六日準備程序筆錄）證述綦詳。
  (二)又經本院依職權向日盛國際商業銀行、彰化銀行江翠分行函查被上訴人、李謀村
    存款帳戶（帳號依序為：○○二─一○─○一四七一○─九─○○號、○三─二
    二○一七─○號）之交易細情形，就該銀行函文所附之交易明細表觀之，在日盛
    國際商業銀行方面：八十四年十二月三十日，被上訴人確有五百萬元之銀行放款
    入帳，而八十五年一月四日上午十時二十五分、十二時十二分許，被上訴人分別
    提領現金二百零一萬一千六百十一元、三百十萬元；在彰化銀行江翠分行方面：
    李謀村於八十五年一月四日，曾辦理三百五十萬元之現金存款（存提區分代號為
    ○一，依該銀行之摘要代號說明，係指現存），有日盛國際商業銀行銀行松江分
    行九十年十二月十三日日盛銀松江字第九○○四九三號函、彰化銀行江翠分行九
    十年十二月二十七日彰翠字第二二六八號函在卷可稽。綜合上開證詞及銀行交易
    明細記錄以觀，證人所述與銀行交易進出情形相符，顯見賴淑慧向被上訴人借款
    三百萬元之事實，應非虛構。
  (三)至上訴人雖主張：證人就借款金額、時間、方式、利息之陳述均不一致，且被上
    訴人與證人賴淑慧就利息支付日期及償還金額之陳述亦不相同，故認該借款關係
    應不存在等語。惟查：
  證人李瑞鳳、盛偉麗、賴崧、李謀村就利息為每月三萬元、借款金額為三百萬元
    、借款係提領現金給付之事實，證述均一致，並無不相符之情形（詳前揭準備程
    序筆錄）。而證人李謀村雖證陳：借款日期係八十五年間等語，然觀之前開銀行
    交易明細及證人李瑞鳳、盛偉麗、賴崧及李謀村之證詞，賴淑慧借款後，被上訴
    人係於八十五年一月四日提領現金三百十萬元，當日即將其中三百萬元借予賴淑
    慧，李謀村並於同日將之存入彰化銀行江翠分行，因借款日期與借款交付日期，
    介於八十四年底、八十五年初，在本件審理期間，離借款事實已近七年，證人李
    謀村誤記借款日期，或將借款交付日期誤為借款日期，均屬可能，在借款其他事
    證均甚明確下，尚不能因此即認該借款關係不存在。
  證人賴淑慧證稱：系爭支票交付被上訴人後，其餘借款已經清償，利息繳至八十
    九年二月份等語，固與被上訴人陳稱：其餘借款未給付，利息到現在還在繳納等
    語不符（詳本院九十年九月二十六日準備程序筆錄）。然證人賴崧（賴淑慧父親
    ）於本院證稱：利息都是賴淑慧夫妻給付，賴淑慧與李謀村離婚之後，利息則由
    賴淑慧給付，八十九年十二月，賴淑慧將系爭支票交付被上訴人後，就沒有再給
    付利息，因怕小孩有依賴心理，所以私下付利息給被上訴人等語（詳本院九十一
    年三月六日準備程序筆錄）。準此，自八十九年十二月起，借款利息由賴崧繼續
    給付，顯見該借款並未清償完畢，是被上訴人之陳述，應可採信，而賴淑慧自八
    十九年十二月起，確實未再支付利息，亦不知父親賴崧代繳利息之事實，對實情
    並不清楚，自不能因賴淑慧就此為相異之陳述，即認該借款關係不存在。
  (四)綜上，被上訴人與賴淑慧間確有三百萬元之借款債權、債務關係存在，是被上訴
    人因借款債權而受讓系爭支票，即非『無對價』取得系爭支票。從而，上訴人主
    張：被上訴人『無對價』取得系爭支票，依票據法第十四條第二項之規定，不得
    享有票據上之權利等語，即與事實不符。
六、被上訴人是否意或重大過失』取得系爭支票？
  (一)以惡意或有重大過失取得票據者，不得享有票據上之權利，票據法第十四條第一
    項定有明文。另票據法第十四條第一項，所謂以惡意或有重大過失取得票據者，
    係指明知或可得而知轉讓票據之人，就該票據無權處分而仍予取得者而言，最高
    法院五十二年度臺上字第一九八七號判例意旨參照。
  (二)又舉證責任之分配，目前係以法律要件分類說通說，即將舉證之事實，分為權利
    發生規定之要件事實、權利障礙規定之要件事實及權利消滅規定之要件事實，主
    張權利成立、存在之當事人，應就權利發生之事實負舉證責任，就該權利並無障
    礙及並未消滅之事實，不負舉證責任，他造主張權利有障礙或消滅者，就其事實
    應負舉證責任。由於本件上訴人並不爭執系爭支票為其簽發，則其應依票據所載
    文義負責，但復主張：被上訴人明知無處分權而受讓票據，被上訴人不得享有票
    據上之權利等語，因上訴人係主張票據權利有障礙或消滅之事實，是就該事實應
    負舉證責任。
  (三)查上訴人主張系爭支票遭黃裕先竊取，故認被上訴人惡意或重大過失取得系爭支
    票，並舉證人即上訴人員工劉和川為證。惟證人黃裕先則否認竊盜之事實，證陳
    上訴人為支付震興公司之貨款，乃簽發系爭支票等語（詳本院九十年十月二十四
    日準備程序筆錄），是系爭支票是否為黃裕先竊取，已非無疑。又縱使系爭支票
    為黃裕先竊取，充其量僅能證明震興公司對系爭支票無處分權，尚不能因此即推
    論被上訴人明知該無處分權之事實，因上訴人並未提出證據證明上被上訴人明知
    無處分權，是該舉證之不利益，應由其負擔，即上訴人主張被上訴人有票據法第
    十四條第一項之事實，應不可採。
七、系爭支票經公示催告，被上訴人可否主張票據上之權利？
　　按票據雖經公示催告，在尚未經除權判決前，執票人仍非不得對發票人及背書人
    主張票據上之權利，最高法院六十三年度臺抗字第三四五號判例意旨參照。查上
    訴人於八十九年十二月二十二日，以支票遭黃裕先竊取為由，聲請掛失止付，並
    向本院聲請公示催告等情，業據本院依職權調取本院八十九年度催字第三二四五
    號公示催告卷核閱屬實。因上訴人於聲請公示催告後，並未對系爭支票聲請除權
    判決，已據本院依職權查詢屬實，是依前開判例意旨，被上訴人仍可對上訴人主
    張票據上之權利。
八、因被上訴並非無對價取得系爭支票，而上訴人復未舉證證明上訴人明知無處分權
    而受讓系爭支票之事實，則依票據法第五條第一項之規定，上訴人應依該票據所
    載文義負責。從而，被上訴人依前開法律關係，請求上訴人給付票款二百八十二
    萬零八百五十元，及自支票提示日即八十九年十二月二十九日起至清償日止，按
    年利六釐計算之法定遲延利息，洵屬有據，應予准許。原審判令上訴人如數給付
    ，並依職權就該部分宣告假執行，核無不合，上訴意旨猶執前詞求予廢棄，非有
    理由，應予駁回。
九、因本案事證已臻明確，兩造其餘主張陳述及所提之證據，均毋庸再予審酌，附此
    敘明。
十、據上論結，本件上訴為無理由，依民事訴訟法第四百三十六條之一第三項、第四
    百四十九條第一項、第七十八條，判決如主文。
中　　　華　　　民　　　國　　九十一　　　年　　六　　月　　　六　　　　日
                              臺灣高雄地方法院民事第一庭
~B審判長法官　楊富強
~B法　　　官　林靜梅
~B法　　　官　方百正
右為正本係照原本作成。
如不服本判決，應於收受送達後二十日內向本院提出上訴書狀。
上訴時應提出委任律師或具有律師資格之人之委任狀；委任有律師資格者，另應附具
律師及格證書及釋明委任人與受任人有民事訴訟法第四百六十六條之一第一項但書或
第二項（詳附註）所定關係之釋明文書影本。
中　　　華　　　民　　　國　　九十一　　年　　　六　　　月　　六　　　　日
~B法院書記官　蔡雅萍
附註：
民事訴訟法第四百六十六條之一（第一項、第二項）：
對於第二審判決上訴，上訴人應委任律師為訴訟代理人。但上訴人或其法定代理人具
有律師資格者，不在此限。
上訴人之配偶、三親等內之血親、二親等內之姻親，或上訴人為法人、中央或地方機
關時，其所屬專任人員具有律師資格並經法院認為適當者，亦得為第三審訴訟代理人
。
